臺灣士林地方法院民事判決  
110年度訴字第1111號
原      告  台灣美國運通國際股份有限公司
法定代理人  甲○○  
訴訟代理人  蕭育涵律師
            丁○○  
被      告  乙○○  

            丙○○  
上二人共同
訴訟代理人  黃匡麒律師
上列當事人間請求塗銷所有權移轉登記等事件，本院於民國111
年1月11日言詞辯論終結，判決如下：
    主  文
原告之訴駁回。
訴訟費用由原告負擔。
    事實及理由
一、原告起訴主張：伊為被告甲○○之債權人，被告甲○○、乙○○（
    下合稱被告，分則逕稱姓名）為父子關係，甲○○原為臺北市
    ○○區○○段0○段000○000○000地號土地（權利範圍各為10000分
    之289，下合稱系爭土地）所有權人，為避免伊對系爭土地
    聲請強制執行求償，而與乙○○基於通謀虛偽意思表示，於民
    國105年4月27日以低於市價行情將系爭土地出售予乙○○，並
    於同年5月19日完成所有權移轉登記，被告明知該買賣行為
    有害於伊債權卻仍為之，爰依民法第242條、第244條第2項
    及第4項、第767條規定，提起本件訴訟，先位請求確認被告
    間就系爭土地之債權及物權行為均不存在，備位請求被告間
    就系爭土地之債權及物權行為應予撤銷，暨請求乙○○塗銷系
    爭土地所有權移轉登記，回復登記為甲○○所有等語，㈠先位
    聲明：⒈確認被告間於105年4月27日就系爭土地所為買賣之
    債權行為及105年5月19日所為所有權移轉登記之物權行為均
    不存在；⒉乙○○就系爭土地所為所有權移轉登記應予塗銷，
    回復為甲○○所有；㈡備位聲明：⒈被告間於105年4月27日就系
    爭土地所為買賣之債權行為及105年5月19日所為所有權移轉
    登記之物權行為應予撤銷；⒉乙○○就系爭土地所為所有權移
    轉登記應予塗銷，回復為甲○○所有。
二、被告則以：原告應舉證系爭土地之買賣及移轉所有權登記行
    為屬通謀虛偽意思表示，且系爭土地買賣確有金流，並非通
    謀虛偽意思表示；其次，伊等確有買賣系爭土地，此有房地
    產買賣契約書、國稅局出具非屬贈與財產移轉證明書為憑；
    況甲○○將出賣系爭土地所得之價金，用以清償具有優先權之
    債務，並無詐害債權之情事等語，資為抗辯，並聲明：原告
    之訴駁回。
三、兩造不爭執事項（見本院卷第293頁）：
  ㈠原告為被告甲○○之債權人（本院卷第45頁至第49頁）。
  ㈡系爭土地原為被告甲○○所有，嗣於105年5月19日以買賣原因
    為由登記為被告乙○○所有（110年度湖簡調字第246號卷第65
    頁至第79頁、第85頁至第197頁）。
  ㈢系爭土地曾於94年9月27日設定抵押權予訴外人國泰世華商業
    銀行股份有限公司（下稱國泰商銀），嗣於106年1月12日以
    清償原因塗銷前開抵押權，復於同日設定最高限額抵押權予
    國泰商銀，債務人為乙○○，金額為720萬元（110年度湖簡調
    字第246號卷第51頁至第55頁、本院卷第173頁、第225頁至
    第236頁）。
  ㈣系爭土地依105年公告地價、公告現值計算，價值分別為318 
    萬5,357元、88萬9,016元。
四、原告無法證明被告間為通謀虛偽意思表示
　㈠按表意人與相對人通謀而為虛偽意思表示者，其意思表示無
    效，民法第87條第1項定有明文。所謂通謀虛偽意思表示，
    乃指表意人與相對人互相故意為非真意之表示而言，故相對
    人不僅須知表意人非真意，並須就表意人非真意之表示相與
    為非真意之合意，始為相當。而主張表意人與相對人通謀而
    為虛偽意思表示者，應負舉證之責。是以，原告既主張被告
    間就系爭土地之買賣及移轉所有權行為欠缺真意，而屬通謀
    虛偽意思表示，為被告所否認，自應由原告負舉證之責。
　㈡原告主張系爭土地於105年塗銷查封登記後，旋於同年5月19
    日移轉所有權，迄106年1月12日始塗銷國泰商銀之抵押權登
    記，依該等時點觀之，確為通謀虛偽意思表示云云（見本院
    卷第132頁至第133頁），然而，被告就系爭土地之買賣，除
    有房地產買賣契約書外（見本院卷第105頁至第109頁），並
    提出渠等存摺封面及明細可佐（見本院卷第247頁至第255頁
    、第297頁），亦經本院當庭勘驗與卷內影本核對無訛（見
    本院卷第294頁），對照付款時間及金額買賣契約書上所載
    相符，勾稽被告間銀行往來金額亦吻合一致，堪認被告所辯
    系爭土地買賣為真一事尚屬可信。原告雖質疑前開時點過於
    巧合，惟系爭土地塗銷查封登記後，所有權人本可自行處分
    ，甲○○適有資金需求而出售予其子乙○○，尚難謂與一般常情
    相悖，亦不能因兩人為親子關係遽認虛偽。又甲○○出售系爭
    土地後向國泰商銀清償借款，國泰商銀即以清償為原因而塗
    銷抵押權登記，然乙○○同樣亦向國泰商銀借款，故改以其作
    為債務人設定最高限額抵押權予國泰商銀，為兩造所不爭執
    如前，並有土地登記第一類謄本、臺北市中山地政事務所11
    0年12月3日北市中地籍字第1107021824號函暨附件可資為憑
    （見本院卷第173頁至第183頁、第225頁至第236頁），顯合
    於一般交易常情，益徵被告間確有買賣系爭土地之事。至於
    原告另以房地產買賣契約書第7條約定土地增值稅由甲○○負
    擔（見本院卷第108頁），而與向地政機關提出之所有權買
    賣移轉契約書上記載由乙○○繳納一事不符（見110年度湖簡
    調字第246號卷第70頁），惟買賣雙方關於如何負擔稅賦一
    節，私下約定與向地政機關提出之文件有所歧異，非屬少見
    ，亦不能排除被告嗣後另行更改繳納稅賦之人，或因被告為
    親子關係而由乙○○代為繳納等，尚不能以此推論被告間就系
    爭土地之買賣及移轉所有權為通謀意思虛偽表示。
　㈢原告又以甲○○與訴外人即其妻陳方秀治間就系爭土地曾因詐
    害行為而遭撤銷，可證明本件亦然云云（見本院卷第133頁
    ），經查，甲○○雖曾無償讓與系爭土地予陳方秀治，而遭福
    建金門地方法院以101年度城簡字第51號民事判決撤銷該等
    贈與行為及物權行為，並命陳方秀治將系爭土地回復登記為
    甲○○所有等節，業經本院調取前開案卷核閱無誤，然細繹該
    案所涉情節與本件迥然相異，已難比附援引，況被告間買賣
    系爭土地之事並非虛偽，亦有往來金流可資為佐，均如前述
    ，另對照乙○○103年至105年間年度收入均逾100萬元，此有
    稅務電子閘門財產所得調件明細表在卷足憑（見本院卷第19
    9頁至第215頁），可見乙○○確有相當資力，更徵被告就系爭
    土地之買賣並非虛假不實，故原告執此主張本件買賣非真，
    難謂有據。
  ㈣是以，原告雖主張被告間就系爭土地之買賣為通謀虛偽意思
    表示，卻無法舉證以實其說，則其請求確認被告間就系爭土
    地之債權及物權行為均不存在，乙○○應塗銷系爭土地所有權
    移轉登記，回復登記為甲○○所有，自難照准。
五、原告請求撤銷被告間買賣債權及物權行為並無理由
　㈠原告固以系爭土地買賣價金低於市價，有害及其債權，而請
    求予以撤銷云云（見本院卷第133頁至第134頁），然而，依
    照被告所提出房地產買賣契約書、存摺明細可知，甲○○出售
    系爭土地之價格為710萬9,135元，比對不動產買賣成交案件
    實際資訊申報書、內政部不動產交易實價查詢服務網頁列印
    資料（見本院卷第241頁至第244頁），確屬相符一致，參照
    兩造均不爭執系爭土地依105年公告地價、公告現值計算，
    價值分別為318萬5,357元、88萬9,016元，尚難謂被告間系
    爭土地之買賣金額低於一般市場行情；至於原告所舉本院拍
    賣公告（見本院卷第145頁至第147頁），主張同地段土地拍
    賣價格為944萬元，惟該拍賣公告之日期為107年2月12日，
    距離被告間交易系爭土地已近兩年之久，自不能以嗣後土地
    交易價格上揚一事反面推論被告當時買賣低於市價，故原告
    前開主張，並非可採。
　㈡原告另主張乙○○明知有害於其債權卻買受系爭土地云云（見
    本院卷第134頁），然遭乙○○明白否認在卷（見本院卷第169
    頁），何況，債務人出賣其財產非必生減少資力之結果，苟
    出賣之財產已獲得相當之對價，用以清償具有優先受償權之
    債務，則一方面減少其財產，一方面減少其債務，其對於普
    通債權人，即難謂為詐害行為。換言之，債務人之總財產係
    債權人之總擔保，若債務人以相當之對價將財產出賣者，僅
    屬債務人財產型態上之變更，不生債務人之總財產減少之問
    題，僅在債務人取得對價不相當或無對價之情況，債權人始
    得行使撤銷權。是以，甲○○以未低於市場價格出售系爭土地
    ，復以價金清償對國泰商銀之債務，而得以塗銷抵押權，業
    如前述，實難認有害及原告之債權，則其據此主張撤銷被告
    間債權及物權行為，委實無據。
　㈢從而，原告雖主張被告間就系爭土地之買賣債權及物權行為
    ，違反民法第244條第2項規定請求予以撤銷，揆諸前開說明
    ，並無理由，亦不能准。
六、綜上所述，原告依照民法第242條、第244條第2項及第4項、
    第767條規定，先位請求確認被告間就系爭土地之債權及物
    權行為均不存在，備位請求撤銷被告間就系爭土地之債權及
    物權行為，暨命乙○○塗銷系爭土地所有權移轉登記，而回復
    登記為甲○○所有，均無理由，自應予以駁回。
七、本件事證已臻明確，兩造其餘主張陳述及所提之證據，經審
    酌後於本件判決結果無影響，爰不逐一論述，附此敘明。
八、據上論結，原告之訴為無理由，判決如主文。 
中　　華　　民　　國　　111 　年　　1 　　月　　28　　日
                  民事第三庭    法　官  劉育琳
以上正本係照原本作成。
如對本判決上訴，應於判決送達後20日內向本院提出上訴狀，若
委任律師提起上訴者，應一併繳納上訴審裁判費，否則本院得不
命補正逕行駁回上訴。
中　　華　　民　　國　　111 　年　　1 　　月　　28　　日
                                書記官  邱勃英